臺灣高等法院臺南分院民事判決　九十一年度上易字第一五六號　Ｊ
　　　上　訴　人　雲林縣元長鄉公所
　　　法定代理人　丁　○　○
　　　訴訟代理人　戊　○　○
　　　　　　　　　甲　○　○
　　　被　上訴人　丙　○　○
　　　訴訟代理人　乙　○　○
右當事人間請求排除侵害事件，上訴人對於中華民國九十一年四月十一日臺灣雲林地
方法院第一審判決（九十年度訴字第六九五號）提起上訴，本院判決如左：
      主      文
原判決廢棄。
被上訴人在第一審之訴駁回。
第一、二審訴訟費用由被上訴人負擔。
      事      實
甲、上訴人方面：
一、聲明：求為判決：（一）原判決廢棄。（二）被上訴人在第一審之訴駁回。（三
    ）第一、二審訴訟費用均由被上訴人負擔。
二、陳述：除與原判決記載相同者，予以引用外，補稱：
（一）該活動中心係民國七十六年經土地持分人全體同意，取得土地同意書而興建，
　　　丙○○本人雖未蓋章，惟其口頭同意只要原地、原方向興建，即不會阻撓，言
　　　猶在耳。無奈於原審審理期間，其訴訟代理人極力否認，令人錯愕。
（二）系爭活動中心在七十六年間，由台灣省政府府同意補助地方興建，過程雖曲折
      ，然因各社區理事多方協調斡旋，終能完成，其間辛酸，社區理事及民眾知之
      甚詳。而活動中心興建之地點恰與被上訴人丙○○居家毗鄰，如其有異議或有
      不同意情形，當時即應會阻撓，而今興建將屆十五年之活動中心，因有人藉機
      大肆炒作，致被上訴人無視先前承諾，令人不勝欷噓。
（三）按民法第七百九十六條規定：土地所有權人建築房屋逾越疆界者，鄰地所有權
      人如知其越界而不即提出異議，不得請求其移去或變更其建築物。上開條文解
      釋，與前述情節應可相互印證。
（四）又民法第八百十九條雖規定：共有物之處分需得到共有人全體之同意始得為之
      ，然六十四年七月二十四日修正公布之土地法第三十四條之一第一項前段亦規
      定：共有土地之處分、變更，以共有人過半數及其應有部分合計過半數即可行
      之，非必須共有人全體同意不可，自無適用民法第八百十九條第二項規定餘地
      。考土地法第三十四條之一公布意旨，在於促進土地合理有效運用，創造最大
      經濟效益，以避免土地因少數人操縱或懸而未決，而遲延發展，浪費整個國家
      資源。基此，本案已非被上訴人同不同意問題，而是整個土地政策問題。原審
      判決似有矯枉過正之嫌，而未考慮當時時空背景及適當比例原則，遑論其他土
      地共有人並不認同原審判決能解決本件問題之心理感受及想法。
（五）社區活動中心之興建，使村民得有一溝通集會之場所，不但拉近民眾與民眾間
      之距離，亦係政府與民眾間潤滑歧異之所在，是以基層政府很多作為，需依賴
      此場地來完成，兩造均係社區一份子，自外於此，如何奢談國家發展。而社區
      活動中心即係政府勉力促成設施之一，若依原審判決結果，上訴人須另覓適合
      地點再予興建，其間，用地之取得、財源之籌措、地目之變更等等，談何容易
      ，不但曠日廢時，浪費國家有形、無形資源，甚且不符經濟效益，僅是滿足被
      上訴人一時勝訴渴望而已。對於社區民眾無疑又製造新問題，對於基層政府亦
      增加新麻煩，非地方自治發展期待之結果。
（六）關於舊地重建部份：系爭社區活動中心原為農村托兒所專供村內學齡前兒童寄
      託之地，六十年間利用客厝國小興建後的殘餘建材拼湊而成，勉強作為社區兒
      童及村民集會之所在。七十五年台灣省政府社區發展後續計劃第一期五年計劃
      輪由下寮村辦理，在省府補助且商得土地持分人蓋章同意（有同意書為憑）下
      進行改建，持分人丙○○同意原地重建，遂由建築師進行規劃設計，採用省府
      標準規格六十四坪建築（一樓層），此有相片及公文為證。
（七）關於口頭承諾部份：七十六年興建系爭活動中心時，確已得到共有人丙○○口
      頭同意「原方向、原地興建」之承諾。上訴人代理人任職該村村幹事已近十七
      年，深知村內每位村民起居生活動態，當事人丙○○並未如被上訴人代理人所
      言，有病纏身至不能出庭之地步，每天仍能看到丙○○本人騎著腳踏車拾荒，
      在村內或鄉間優游自得之情形。其不願出面應另有隱情。上訴人代理人自七十
      五年開始任職時，即分發到該村，按常理剛任職之公務員應是戰戰兢兢、謹守
      分際，那有魯莽行事未得口頭同意，即遞件核准興建之理，且活動中心與被上
      訴人住居處所緊鄰，建過程中未見被上訴人抗爭或尋求解決之理，再者被上訴
      人之子當時在台北謀生，逢年過節回鄉應亦知悉活動中心興建之事宜，卻均未
      有任何舉措，乃在興建後近十五年才提出拆屋還地訴訟，顯有違常理。
三、證據：除援用第一審所提證據外，補提活動中心照片四張為證，並聲請訊問被上
    訴人本人及證人吳敏洲。
乙、被上訴人方面：
一、聲明：求為判決：（一）上訴駁回。（二）上訴費用由上訴人負擔。
二、陳述：除與原判決記載相同者，予以引用外，補稱：否認同意對造使用系爭土地
    興建活動中心。當初上訴人係要求借地建築，系爭土地共有人原有六人，被上訴
    人於協調時即不同意上訴人使用，亦未捐地。被上訴人更未如上訴人所言，多次
    參與上訴人舉行之協調會，且依上訴人提出之同意書內容觀之，顯係無限期使用
    之意，被上訴人之子女豈有未到協調會場之理。加上上訴人舉行第一次協調時，
    上訴人之村里幹事亦僅向被上訴人稱：「協調會只是為了要申請補款而已」等語
    ；上訴人並未口頭同意上訴人使用系爭土地，況上訴人所蓋活動中心位置雖與原
    活動中心均在同一圍牆內，惟與原活動中心之位置仍非在同一地號上。
三、證據：援用第一審所提證據。
      理      由
一、本件上訴人之法定代理人業已由李文勝，變更為丁○○，上訴人依法聲明承受訴
    訟，核無不合，應予准許。
二、本件被上訴人起訴主張：坐落雲林縣元長鄉○○段四六三地號土地為被上訴人及
    訴外人吳茂村等人所共有，上訴人於七十六年間未經共有人全體同意，在上開土
    地上興建下寮村活動中心，占用如原判決附圖所示Ａ部分、面積０‧０三二七公
    頃土地興建加強磚造建物、Ｂ部分、面積０‧０二五五公頃土地舖設圍牆內水泥
    地面，侵害被上訴人及其他共有人之權利，爰依所有權之法律關係，求為命上訴
    人應將如原判決附圖所示Ａ部分、面積０‧０三二七公頃加強磚造活動中心拆除
    、Ｂ部分、面積０‧０二五五公頃圍牆內水泥地面剷除，並將土地交還被上訴人
    及其他共有人全體之判決等語。
三、上訴人則以：系爭活動中心建物係依台灣省政府社區發展後續計畫，經系爭四六
    三地號土地全體共有人同意，在原舊有活動中心之原址重建，並由全體共有人簽
    立土地使用同意書，經雲林縣政府核備同意後，函文上訴人發包執行。被上訴人
    雖未親自於使用同意書上簽名，惟確已口頭允諾同意上訴人在原址改建活動中心
    等情詞，資為抗辯。
四、被上訴人主張：坐落雲林縣元長鄉○○段四六三地號土地為被上訴人及訴外人吳
    茂村等人所共有，上訴人於七十六年間在上開土地上興建下寮村活動中心，占用
    如原判決附圖所示Ａ部分、面積０‧０三二七公頃土地興建加強磚造建物、Ｂ部
    分、面積０‧０二五五公頃土地舖設圍牆內水泥地面等情，業據被上訴人於原審
    提出而為上訴人所不爭之土地登記簿謄本為證（原審卷第十、十一頁），並經原
    審法院會同雲林縣北港地政事務所人員勘測現場屬實，有勘驗筆錄、現場略圖，
    及雲林縣北港地政事務所九十年十二月五日繪測之土地複丈成果圖在卷可按（原
    審卷第二二頁至二四頁、第二七、二八頁），且為上訴人所不爭，堪信被上訴人
    此部分之主張為真實。惟被上訴人另主張上訴人未經其等同意，無權占用其等共
    有之系爭土地云云，則為上訴人否認，並以前揭情詞置辯，是本件上訴人新建系
    爭活動中心建物，占有使用系爭土地，是否經土地共有人同意？厥為本件訴訟首
    應審究之爭點。
五、查：
（一）上訴人抗辯：系爭活動中心建物係依台灣省政府社區發展後續計畫，經系爭土
      地之全體共有人同意，在原舊有活動中心之原址重建，並由全體共有人簽立「
      土地使用同意書」，經雲林縣政府核備同意後，函文上訴人發包執行興建者，
      此有上訴人於原審提出之雲林縣元長鄉公所下寮村辦公室簡便行文表、雲林縣
      政府函、元長鄉公所函稿、及其上除被上訴人外，其餘共有人均用印蓋章，惟
      加註：「丙○○同意將舊有活動中心拆除，就地重建，供村民永久使用，並經
      會同在場社區理事會幹部立會見證，確實無訛」字樣之「土地使用同意書」等
      件影本附卷（原審卷第六三頁至第九三頁），併上訴人於本院審理時提出之建
      物照片在卷（本院卷第三七、三八頁）可參。
（二）證人即系爭土地共有人吳茂村、吳平和、吳明等三人於原審九十一年三月四日
      行準備程序時亦到場結證：伊等確實在上開「土地使用同意書」上蓋章，同意
      提供土地予上訴人使用等語明確（原審卷第五九頁至第六一頁）。
（三）另證人即雲林縣元長鄉下寮村社區會理事會前理事長吳敏洲，於本院九十一年
　　　九月十三日行準備程序時亦到場結證：『活動中心原來是舊的，七十五年間，
　　　政府有撥款要蓋新的活動中心，全部土地持分人伊都有去找他們，他們全部都
　　　有同意，丙○○於口頭上有同意原地重建，丙○○說：『我不認識字，我同意
　　　讓你們蓋活動中心就可以，不必簽名』等語，所以沒有簽名。新的活動中心與
　　　舊的活動中心位置一樣，圍牆與空地的構造、位置，與以前的完全相同，只是
　　　圍牆內的建物有改建而已」等語明確（本院卷第三一頁至第三三頁）。
    綜上，上訴人抗辯占用被上訴人共有之系爭土地新建活動中心建物，係經全體共
    有人同意者，除據上訴人提出「土地使用同意書」（原審卷第七一頁）外，並經
    土地共有人吳茂村、吳平和、吳明，及見證人吳敏洲等人分別結證明確，參以上
    訴人自七十六年間新建系爭活動中心建物迄今，歷時長達十四餘年，而被上訴人
    住家鄰近系爭活動中心，且系爭新建活動中心建物與原舊有活動中心建物均坐落
    於同一圍牆範圍內之事實，並為被上訴人所不爭，且有前開卷附之建物照片可參
    ，按諸常情，苟被上訴人並未同意上訴人在舊活動中心建物所在處，重建系爭新
    活動中心建物，則對於上訴人之明顯動工事實，豈有遲至十四年後，方才爭執之
    理？凡此種種，具見證人吳敏洲結證被上訴人確有口頭同意上訴人永久使用系爭
    共有土地重建活動中心者，與實情相符，應堪採信。至於系爭新建活動中心建物
    既與舊有活動中心建物，均在原舊有活動中心之圍牆範圍以內，其坐落位置大致
    相同，不論系爭新建活動中心建物之結構、面積與原舊有活動中心建物是否略有
    出入，系爭新建活動中心建物既未逾越舊有活動中心建物之使用範圍，即未逾越
    被上訴人口頭同意「就地重建」原則，被上訴人空言主張新建系爭活動中心建物
    所在位置，與原有活動中心建物所在之位置並非相同云云，要不足採。
六、綜上所陳，上訴人興建系爭活動中心建物，占有使用被上訴人共有土地，既經包
    括被上訴人在內之全體共有人同意，難認有何無權占有可言，從而被上訴人本於
    所有物返還請求權，請求上訴人拆屋交地，即屬無據，不應准許；原審未遑詳察
    ，遽為上訴人敗訴之判決，尚有未洽，上訴意旨指摘原判決不當，求予廢棄改判
    ，為有理由。爰由本院予以廢棄改判如主文第二項所示。
七、本件事證已臻明確，兩造其餘之攻擊防禦方法，與判決之結果已不生影響，爰不
    另贅論，併予敘明。
八、據上論結，本件上訴為有理由，依民事訴訟法第四百五十條、第七十八條，判決
    如主文。
中　　　華　　　民　　　國　　九十一　　年　　　十　　　月　　十五  　　日
　　　　　　　　　　　　　　　　　　臺灣高等法院臺南分院民事第二庭
~B1審判長法官　吳　　志　　誠
~B2　　　法官　李　　素　　靖
~B3　　　法官　李　　文　　賢
右為正本係照原本作成。
不得上訴。
中　　　華　　　民　　　國　　九十一　　年　　　十　　　月　　十七　　　日
~B法院書記官　劉　　清　　洪
